臺灣臺南地方法院民事判決　　　　　　　94年度訴字第1591號
原　　　告　美商花旗銀行股份有限公司
法定代理人　丙○○
訴訟代理人　乙○○
　　　　　　甲○○
　　　　　　何岳儒律師
上　一　人
複代理　人　己○○
被　　　告　戊○○
兼訴訟代理
人　　　　　丁○○
上二人共同
訴訟代理人　侯清治律師
複代理　人　庚○○
上列當事人間請求塗銷土地所有權移轉登記事件，經本院於民國
96年9月27日言詞辯論終結，判決如下：
    主  文
原告之訴駁回。
訴訟費用新台幣壹萬肆仟肆佰陸拾肆元由原告負擔。
    事實及理由
壹、程序部分：
    按訴狀送達後，原告不得將原訴變更或追加他訴，但經被告
    同意或因情事變更而以他項聲明代最初之聲明者，不在此限
    ，民事訴訟法第255條第1項第1、4款定有明文。本件原告起
    訴時訴之聲明原記載：「一、被告丁○○與戊○○間於91年
    3月5日就坐落台南市○○段第983-2地號及同段第1839建號
    （門牌：台南市○○區○○里○○鄰○○路○段400巷22號10
    樓）二筆不動產，所為之買賣債權行為，均應予撤銷。二、
    被告丁○○與戊○○間於91年3月5日就坐落台南市○○段第
    983-2地號及同段第183 9建號（門牌：台南市○○區○○里
    ○○鄰○○路○段400巷22號10樓）二筆不動產，所為之移轉
    所有權之物權行為，均應予撤銷。三、被告丁○○與戊○○
    間於91年3月22日就坐落台南市○○段第983-2地號及同段第
    1839建號（門牌：台南市○○區○○里○○鄰○○路○段400
    巷22號10樓）二筆不動產，以買賣為原因，申請台南市地政
    事務所分別以091南所土字第3981及091南所建字第2302號所
    為之所有權移轉登記，均應予塗銷。」，繼於本院審理中更
    正訴之聲明為：「一、先位訴之聲明：（一）命被告戊○○
    將其與被告丁○○就坐落台南市○○區○○段地號983-2及
    同段第1839建號（門牌：台南市○○區○○里○○鄰○○路○
    段400巷22號10樓）之不動產以買賣為原因於91年3月22日所
    為之所有權移轉登記塗銷。（二）被告戊○○應給付被告丁○○新臺幣（下同）1,359,030元，及自94年10月25日起至
    清償日止，按年息百分之5計算之利息，並由原告代為受領
    。二、備位訴之聲明：（一）被告間於91年3月5日就坐落台
    南市○○區○○段地號983-2及同段第1839建號（門牌：台
    南市○○區○○里○○鄰○○路○段400巷22號10樓）之不動
    產之贈與行為（包含債權行為及所有權移轉之物權行為），
    應予撤銷。（二）被告戊○○應給付被告丁○○1,359,030
    元，及自94年10月25日起至清償日止，按年息百分之5計算
    之利息，並由原告代為受領。」（見原告95年8月20日準備
    二狀，本院96年9月27日言詞辯論筆錄），原告主張其於民
    國94年11月25日提起本件撤銷訴權之請求時，被告戊○○仍
    為系爭不動產之所有權人，嗣於訴訟繫屬後之94年12月20日
    始由被告戊○○以買賣為登記原因移轉予訴外人辛○○所有
    等語，業據其提出土地及建物登記謄本各2件為證，堪信為
    真實，原告上開訴之變更，即屬有情事變更之情形，且其所
    為訴之變更為被告所同意（見本院96年9月27日言詞辯論筆
    錄），核與前開規定相符，應予准許。
貳、實體部分：
一、原告主張：
（一）緣被告丁○○與戊○○間於91年3月5日就台南市○○段第
      983-2地號及同段第1839建號房地，以買賣為原因之債權
      行為，並為所有權移轉登記之物權行為，屬無償行為：
  １、緣被告丁○○與訴外人方國富原為夫妻關係（74年12月31
      日結婚，89年6月15日離婚），於86年2月14日擔任前夫即
      訴外人方國富之連帶保證人，一同簽立消費型房屋抵押借
      款暨擔保透支約定書，向原告申請房屋抵押借款及擔保透
      支型借款共計575萬元。當時訴外人方國富雖提供其名下
      坐落於台南市○區○○段第543-7地號土地，及其上建物
      門牌號碼：台南市○區○○○路二段26號之房屋設定抵押
      權予原告，惟訴外人方國富自91年3月25日起即未依約按
      期繳納貸款本息，原告雖於92年1月間向臺灣臺南地方法
      院聲請強制執行該筆房地（案號：臺灣臺南地方法院91年
      民執東字第33865號），然拍賣該房地後尚有不足額債權
      為2,807,428元。
  ２、訴外人方國富就上開借款債務，未依約繳付時即視同全部
      到期，被告丁○○為連帶保證人，依約就不足額債權仍應
      同負清償責任，茲訴外人方國富因未依約繳納借款，原告
      業經取得對二人強制執行之執行名義，並聲請拍賣抵押物
      在案（臺灣臺南地方法院91年度票字第2848號本票裁定及
      確定證明書），嗣原告於執行拍賣訴外人方國富所有之不
      動產，猶有不足償之借款債務，從而，原告欲就訴外人方
      國富及被告丁○○所有之財產為執行之際，依其二人住所
      資料進行反查結果，竟發覺原為被告丁○○所有之系爭土
      地及建物，於91年3月22日為移轉所有權予被告戊○○之
      情事。經查，被告二人當時為夫妻關係（90年10月8日結
      婚），依一般社會通念，夫妻間之買賣應係贈與，實無買
      賣價款之支付，且被告間之買賣行為，緊接在原告查封拍
      賣訴外人抵押物之後，誠難令人信服被告間確有債權債務
      或給付金錢之關係。退言之，縱使被告間確有債權債務關
      係，惟其時點之緊密亦難證明其間之債權債務關係為真正
      。準此，被告間之買賣行為顯應係虛偽，至為顯然。
（二）按「債務人所為之無償行為，有害及債權者，債權人得聲
      請法院撤銷之。債務人所為之有償行為，於行為時明知有
      損害於債權人之權利者，以受益人於受益時亦知其情事者
      為限，債權人得聲請法院撤銷之。．．．債權人依第一項
      或第二項之規定聲請法院撤銷時，得並聲請命受益人或轉
      得人回復原狀。．．．」又保證債務之所謂連帶，係指保
      證人與主債務人負同一債務，對於保證人各負全部給付之
      責任而言，此就民法第272條第1項規定連帶債務之文義參
      照觀之甚明。準此，連帶保證人既與主債務人對於債權人
      負同一債務，連帶保證人於連帶保證契約成立後，與債權
      人之債權債務關係即已發生，其所有之財產即為債權人之
      總擔保，如所為之處分財產之行為有害及債權者，即屬詐
      害行為，債權人自可聲請法院撤銷之，以保全債務人之責
      任財產。經查，被告丁○○就前述借貸契約為訴外人方國
      富之連帶保證人，系爭土地及建物為被告丁○○之責任財
      產，惟其竟以夫妻間假買賣為原因移轉登記予被告戊○○
      ，導致被告丁○○之積極財產顯形減少，使原告債權無法
      獲償，有害及原告之債權甚明。退萬步言，倘被告能證明
      渠等間就系爭土地及建物之移轉為有對價之支付，屬有償
      行為，惟查，被告戊○○與被告丁○○為夫妻關係，與被
      告丁○○共同生活，對於被告丁○○所負之債務未清償，
      自屬知之甚詳，故被告間於行為時，亦屬明知其所為之買
      賣行為有損害於原告之權利，依同法第2項，原告亦得聲
      請鈞院撤銷該買賣行為，是原告依民法第244條第1、2項
      之規定，請求本件撤銷之訴，自有理由。
（三）次按「各當事人就其所主張有利於己之事實，均應負舉證
      之責，故一方已有適當之證明者，相對人欲否認其主張，
      即不得不更舉反證。」最高法院19年上字第2345號判例著
      有明文。因此，若被告間確有買賣並給付價金之關係，按
      上揭判例意旨，被告即應負舉證之責，以明事實。
（四）再按「無法律上之原因而受利益，致他人受損害者，應返
      還其利益。雖有法律上之原因，而其後已不存在者，亦同
      。」「不能回復原狀或回復顯有重大困難者，應以金錢賠
      債其損害。」「債務人怠於行使其權利時，債權人因保全
      債權，得以自己之名義，行使其權利。但專屬於債務人本
      身者，不在此限。」分別為民法第179、215、242條所明
      文規定。本件被告丁○○為訴外人方國富之連帶保證人，
      竟將其財產移轉與被告戊○○，玆因二人為夫妻關係，按
      一般社會通念，雖以買賣為登記原因，然實際上應係無償
      贈與，此由被告丁○○於出售系爭標的後，仍無資力清償
      對原告之借款，足證被告丁○○並未因系爭不動產之轉讓
      而領受價金，顯見該二人間之買賣實為無償贈與，是依民
      法第244條之規定，原告自得聲請撤銷其贈與行為，準此
      ，被告戊○○依法應回復原狀，將系爭不動產回復登記予
      被告丁○○，惟因該不動產業經轉讓第三人，顯已無法回
      復原狀，然被告戊○○於贈與行為撤銷後，無法律上之原
      因，仍受有訴外人辛○○給付買賣價金之利益，致被告丁○○受有損害，原告爰依民法第242條之規定，聲請代位
      行使其不當得利返還請求權，請求被告戊○○將轉讓系爭
      不動產之價金返還予被告丁○○，並由原告代為受領，於
      法自屬有據。
（五）被告辯稱就系爭不動產被告丁○○與戊○○間實際上並無
      買賣或贈與債權契約存在云云，惟查：
  １、按「債務人所為之無償行為，有害及債權者，債權人得聲
      請法院撤銷之。」、「當事人主張之事實，經他造於準備
      書狀內或言詞辯論時或在受命法官、受託法官前自認者，
      無庸舉證。」民法第244條第1項及民事訴訟法第279條第1
      項定有明文，經查被告丁○○為訴外人方國富之連帶保證
      人，系爭不動產為丁○○之責任財產，惟丁○○意圖規避
      原告對其所有系爭不動產強制執行，竟於91年3月5日將系
      爭不動產贈與被告戊○○，而以買賣原因（91年3月22日
      ）辦理所有權移轉登記，此部份業經渠等二人於95年8月3
      日答辯狀自認其間並無買賣契約存在，亦無價金給付關係
      等語可資為證。渠等二人間就系爭不動產之贈與行為，屬
      無償行為，且有害及原告請求移轉之債權，原告依前開民
      法規定聲請撤銷前開贈與行為，自屬於法有據，渠等二人
      所謂被告丁○○以買賣名義形式過戶予被告戊○○只是將
      原屬戊○○所有之物交還云云，純屬卸責之詞，於法無據
      而無理由。
  ２、再按「夫妻未以契約訂立夫妻財產制者，除本法另有規定
      外，以法定財產制，為其夫妻財產制。」、「夫妻財產制
      契約之訂立、變更或廢止，應以書面為之。」「夫或妻之
      財產分為婚前財產與婚後財產，由夫妻各自所有。」「中
      華民國九十一年民法親屬編修正前適用聯合財產制之夫妻
      ，其特有財產結婚時之原有財產，於修正施行後視為夫或
      妻之婚前財產」民法第1005、1007、1017條及民法親屬編
      施行法第6-2條定有明文，經查被告丁○○、戊○○於90
      年10月8日結婚並無約定夫妻財產制，而被告丁○○係於8
      9年11月2日取得系爭不動產之所有權，為婚前取得之財產
      ，依前開民法規定，係屬婚前財產，無論實際上是否確為
      夫以妻名義登記之財產，系爭不動產所有權仍屬登記名義
      人丁○○所有，準此，系爭不動產既為丁○○所有，本件
      被告戊○○於贈與行為經撤銷後，無法律上原因，仍受有
      訴外人辛○○給付買賣價金之利益，致丁○○受有損害，
      丁○○對戊○○存有不當得利返還請求權，誠無可疑，是
      以被告戊○○空言主張系爭不動產之實質所有權人自始至
      終均為戊○○及渠等二人間無買賣價金請求權等語與前開
      法條規定不符，亦有違公示登記之制度，不足採信。
  ３、末按保證債務之所謂連帶，係指保證人與主債務人負同一
      債務，對於保證人各負全部給付之責任而言，此就民法第
      272條第1項規定連帶債務之文義參照觀之甚明。準此，連
      帶保證人既與主債務人對於債權人負同一債務，連帶保證
      人於連帶保證契約成立後，與債權人之債權債務關係即已
      發生，其所有之財產即為債權人之總擔保，如所為之處分
      財產之行為有害及債權者，即屬詐害行為，債權人自可聲
      請法院撤銷之，以保全債務人之責任財產。經查系爭不動
      產為被告丁○○之責任財產，亦為原告之債權總擔保，而
      系爭不動產之原有價值為375萬元，本件被告戊○○竟以2
      66萬元賤賣予訴外人辛○○，消極增加債務，致令被告丁○○陷於無資力而無法清償原告之債權，按撤銷權之目的
      ，旨在維持共同擔保之責任財產，渠等二人所為顯係積極
      減少丁○○清償資力致陷於無資力之行為，當屬有害債權
      人債權之行為，原告依法行使撤銷權自屬有據。
  ４、因被告答辯系爭土地非買賣亦非贈與，故先位聲明部分及
      備位聲明部分，即分別以買賣及贈與行為為原因事實作為
      撤銷被告之間的法律行為，所以請鈞院先審酌先位聲明，
      如果先位有理由就不再就備位聲明審酌，如果先位無理由
      則請就備位聲明部分予以審酌。
  ５、先位聲明第1項聲明部分以民法第244條第2項作為請求權
      基礎，先位聲明第2項聲明部分以民法第179、215、242條
      作為請求權基礎；備位聲明第1項聲明部分以民法第244條
      第1項作為請求權基礎，備位聲明第2項聲明部分以民法第
      179、215、242條作為請求權基礎。
（六）並聲明：
  １、先位部分：
    (1)命被告戊○○將其與被告丁○○就坐落台南市○○區○○
      段地號983-2及同段第1839建號（門牌：台南市○○區○○里○○鄰○○路○段400巷22號10樓）之不動產以買賣為
      原因於91年3月22日所為之所有權移轉登記塗銷。
    (2)被告戊○○應給付被告丁○○新臺幣（下同）1,359,030
      元，及自94年10月25日起至清償日止，按年息百分之5計
      算之利息，並由原告代為受領。
  ２、備位部分：
    (1)被告間於91年3月5日就坐落台南市○○區○○段地號983-
      2及同段第1839建號（門牌：台南市○○區○○里○○ 鄰○○路○段400巷22號10樓）之不動產之贈與行為（包含債
      權行為及所有權移轉之物權行為），應予撤銷。
    (2)被告戊○○應給付被告丁○○1,359,030元，及自94年10
      月25日起至清償日止，按年息百分之5計算之利息，並由
      原告代為受領。
二、被告抗辯：
（一）原告變更後之先位及備位聲明第1項，請求塗銷過戶登記
      之訴求，暫不論原告行使撤銷訴權已無理由，而其所欲撤
      銷之過戶登記亦屬過去之事實，其起訴時已不存在，而系
      爭不動產所有人既非被告，而現在之登記所有權人辛○○
      非但善意亦為合法有償取得，亦無民法第244條第4項但書
      規定之適用，從而原告上開訴求對現在不存在之法律關係
      予以撤銷，既屬不可能，從而原告先位及備位聲明第1項
      即屬無理由。
（二）本件與民法第244條所定情形不符，原告不得行使該條之
      撤銷權（即先位及備位聲明第1項部分）：
  １、系爭不動產已經轉讓至訴外人辛○○，有民法第244條第4
      項情事，原告應舉證系爭轉讓損害原告之債權，並且要證
      明第三人知情，以及被告如何回復原狀，合先敘明。
  ２、查系爭不動產原係被告戊○○於89年7月間以360萬元向佳
      園建設股份有限公司所買受，原即為被告戊○○所有之財
      產，之於89年11月間（同年10月辦理過戶，並結婚）過戶
      登記予被告丁○○，是為對被告丁○○家人表示與被告丁○○結婚予生活保障之誠意，故於結婚前以買賣名義過戶
      之形式予被告，被告丁○○並無給付被告戊○○任何價金
      。既結婚，婚後被告丁○○復以買賣名義之形式過戶予被
      告戊○○，亦只是將原被告戊○○所有之物交還而已，實
      質上亦無買賣契約存在，更無贈與之合意。就系爭不動產
      被告丁○○與戊○○間實際上並無『買賣』或『贈與』債
      權契約存在。是原告自無從撤銷其買賣或贈與行為。
  ３、按「債權人行使民法第244條第2項所規定之撤銷訴權，以
      債務人於行為時，明知有損害於債權人之權利，且事實上
      將發生有害於債權人之結果為要件」、「債權人對於債務
      人所為之有償行為，如欲聲請法院予撤銷，必先證明自己
      之權利係因該項行為致受損害而後可，否則即無撤銷權行
      使之可言。」（最高法院48年台上字第338號判例意旨參
      照）。被告等二人於91年3月間就系爭不動產之過戶行為
      ，事實上因設定有最高限額抵押3,750,000元予慶豐銀行
      ，擔保其312萬元之優先債權而不可能發生有害於原告之
      結果，被告戊○○亦不知丁○○負擔連帶債務，是原告應
      就上開撤銷訴權行使前提要件之存在，負舉證責任。
  ４、茲從原告對其債務人方國富（丁○○之前配偶）強制執行
      案卷可知，無論執行名義之本票裁定（91年票字2482號）
      ，以及之後之強制執行相關通知文件，實際上均未真正送
      達至丁○○，換言之，丁○○對方國富之債務受追償之情
      形根本不知情，即無原告所指之『明知』而故意脫產可言
      ，況如上所述，系爭財產對丁○○而言實際上也只是負債
      而已，何來脫產。
  ５、依慶豐銀行函覆資料可知：
    (1)系爭不動產被告戊○○過戶登記予被告丁○○之時間係：
      89年11月2日，仍設定有不動產抵押擔保戊○○對慶豐銀
      行之債務，由慶豐銀行函復之『還款明細』資料可知，當
      時抵押債權本息總額（以89年11月為準，419,495＋698,8
      40＋1,995,409＝3,113,744）有3,113,744元；對登記所
      有人丁○○而言等於負擔此債權之物上保證責任，只有增
      加負債並無增加積極財產。
    (2)至91年3月22日被告丁○○將系爭過戶返還予被告戊○○
      時，當時之抵押債權額（以91年3月為準410,772＋679,17
      4＋1,909,664＝2,999,610）仍有2,999,610元。對登記所
      有人丁○○而言等於積極減少負債而已，並無有侵害原告
      債權之可能。
    (3)按「債務人出賣其財產非必生減少資力之結果，苟出賣之
      財產已獲得相當之對價，用以清償具有優先受償權之債務
      ，則一方面減少其財產，一方面減少其債務，其對於普通
      債權人，即難謂為詐害行為。」（最高法院51年台上字第
      302號判例參照）。系爭不動產自始即設定有抵押權存在
      ，依抵押物權追及性，不論登記丁○○或戊○○的名下，
      均無改需先清償抵押優先債權，始有其他債權受償之實益
      ，茲不論丁○○以買賣名義過戶予戊○○，及戊○○出賣
      過戶予丁○○，終局均係用以清償具有優先受償權之債務
      ，於普通債權人，即無原告所主張之為詐害行為存在之可
      言。
  ６、綜上，本件被告間之過戶行為，設如未過戶，原告亦因無
      益執行，而無有受償之可能，況如前所述，事實上並無損
      害於債權人之任何權利，亦無發生有害於債權人之結果，
      原告亦無法證明自己之權利究因此過戶有設抵押權之不動
      產之行為受有何等之損害，揆諸上開判例意旨，即無容有
      撤銷權行使之可言。
（三）原告所主張依民法第242條規定行使代位權部分（即先位
      及備位聲明第2項部分），並無理由：
  １、就系爭不動產被告丁○○與戊○○間實際上並無『買賣』
      或『贈與』債權契約存在，已如上述。可知被告間兩次過
      戶，第一次係被告戊○○為表示結婚誠意而消極的信託登
      記予被告丁○○，結婚後，被告丁○○再以買賣形式將系
      爭土地返還予被告被告戊○○，二次都沒有價金的交付，
      故無不當得利的問題，也就沒有代位行使的問題。
  ２、原告主張系爭不動產原有價值為375萬元（最高限額抵押
      設定數額不等於房屋價值），被告否認之，蓋以被告戊○○最初於89年7月間購買時，買價即只有360萬元而已，嗣
      94年10月間出賣予訴外人辛○○時，以266萬元出售，均
      已提出買賣契約、買賣契約確認書、訴外人辛○○以之向
      復華銀行申貸，最高限額設定亦僅2,820,000元等事證。
      就此系爭房屋原有價值為375萬元之主張，應由原告負舉
      證之責。
  ３、被告戊○○出售自己所有之系爭不動產，用之抵償系爭不
      動產上設定之抵押優先債務，並無使被告丁○○產生任何
      損害，並無不當得利之可言。是被告丁○○對被告戊○○
      既無不當得利返還請求權，原告當亦無有得代位行使之權
      利可言。
  ４、被告丁○○將系爭不動產過戶登記返還予被告戊○○，並
      無使丁○○之清償能力產生任何影響，其後被告戊○○出
      售自己所有之不動產，用之抵償系爭不動產上設定之抵押
      優先債務，並無使丁○○產生任何損害，均無不當得利之
      可言。是被告丁○○對被告戊○○既無不當得利返還請求
      權，原告當亦無有得代位行使之權利可言。
  ５、退萬步言，縱依不動產登記於89年11月2日（被告戊○○
      過戶予被告丁○○）、91年3月22日（被告丁○○過戶予
      被告戊○○）所載異動原因為『買賣』而論，則被告戊○○過戶予被告丁○○時，被告丁○○亦未支付價金，是兩
      造實非不得互以應付對方之價金抵銷，似此，被告戊○○
      仍無不當得利之可言，當亦無有得讓原告代位行使之請求
      權存在。
  ６、又原告引述夫妻財產制稱係被告丁○○婚前財產云云，應
      與本案訴訟標的之撤銷訴權或代位權存否之判斷無涉。
（四）並聲明：原告之訴駁回。
三、本件經本院於96年5月10日及96年9月27日整理並協議簡化爭
    點及不爭執點（見本院96年5月10日及96年9月27日言詞辯論
    筆錄），是以本院僅就兩造協議簡化之爭點及不爭執點為審
    究，合先敘明。
四、兩造對於下列事實均不爭執：
（一）被告丁○○於86年2月14日與原告簽立「消費型房屋抵押
      借款暨擔保透支約定書」，擔任訴外人方國富之連帶保證
      人，向原告申請房屋抵押借款及擔保透支型借款共計575
      萬元。方國富提供其名下坐落於臺南市○區○○段第543-
      7地號土地，及其上建物門牌號碼臺南市○區○○○路二
      段26號之房屋設定抵押權予原告，方國富自91年3月25日
      起即未依約按期繳納貸款本息，原告並以本院91年度執字
      第33865號向本院聲請強制執行該筆房地，拍賣該房地後
      尚有不足額債權為2,807,428元，此並有消費型房屋抵押
      借款暨擔保透支約定書、本院91年度執字第33865號債權
      憑證暨分配表影本各1件可稽，復經本院依職權調取91年
      度執字第33865號執行卷核閱無誤，堪信為真實。
（二）坐落臺南市○○區○○段983-2地號、地目建、面積10986
      平方公尺、權利範圍100000分之182土地及坐落其上同段
      第1839建號、門牌號碼臺南市○○區○○里○○鄰○○路○
      段400巷22號10樓建物（下稱系爭不動產），於89年9月7
      日以買賣為原因，由佳園建設股份有限公司移轉所有權登
      記予被告戊○○，嗣於89年9月7日設定本金最高限額375
      萬元之抵押權予慶豐商業銀行股份有限公司（下稱慶豐銀
      行），再於89年11月2日以買賣為原因，由被告戊○○移
      轉所有權登記予被告丁○○，後於91年3月22日以買賣為
      原因，由被告丁○○移轉所有權登記予被告戊○○，再於
      94年12月20日以買賣為原因，由被告戊○○移轉所有權登
      記予訴外人辛○○，此並有系爭土地暨建物登記謄本、臺
      南市臺南地政事務所網路申領異動索引、土地及建物買賣
      所有權移轉契約書、契約確認書、臺南市臺南地政事務所
      94年11月30日台南地所登字第09400131000號函（內附該
      所91年收件54860號全案案件影本）、95年4月13日臺南地
      所登字第0950003505號函（內附該所94年收件243830號之
      買賣案件影本）、95年8月31號臺南地所登字第095000844
      7號函（內附該所91年3月21日收件54860號案件影本）等
      可稽，堪信為真實。
（三）原告於94年10月21日始知悉被告丁○○於91年3月22日將
      系爭不動產移轉登記為戊○○所有，此並有土地及建物登
      記第一類謄本各1件可稽，堪信為真實。
（四）被告戊○○原向慶豐銀行設定抵押之借款金額為3,120,00
      0元，至89年11月2日被告戊○○將系爭不動產過戶予被告
      丁○○時之抵押債權額為3,113,444元，至91年3月22日被
      告丁○○將系爭不動產過戶予被告戊○○時之抵押債權額
      為2,999,610元，嗣於94年12月28日已結清全部貸款，結
      清金額為2,340,000元，並辦理塗銷抵押權登記，此並有
      慶豐商業銀行永康分行95年9月7日（95）慶銀康字第0260
      號函、95年10月4日（95）慶銀康字第0300號函及貸款相
      關資料可稽，堪信為真實。
（五）系爭不動產於91年3月22日以買賣為原因，由被告丁○○
      移轉所有權登記予被告戊○○，實則被告丁○○、戊○○
      間並無價金之支付。
（六）系爭土地於91年3月22日之價值為466,212元（即公告現值
      ），系爭建物於91年3月22日之價值為514,500元（即課稅
      現值）。
五、得心證之理由：
    經整理簡化本件之爭點為系爭不動產於91年3月22日以買賣
    為原因，由被告丁○○移轉所有權登記予被告戊○○，有無
    害及原告之債權？原告得否行使撤銷權？被告丁○○對被告
    戊○○有無不當得利請求權？數額為多少？原告得否代位被
    告丁○○行使不當得利請求權？得請求之數額為多少？茲分
    述如下：
（一）先位之訴部分：
  １、查系爭不動產於94年12月20日以買賣為原因，由被告戊○○移轉所有權登記予訴外人辛○○，已如前述（見兩造不
      爭執事項第2點），系爭不動產之所有權既已移轉予訴外
      人辛○○，被告戊○○已非系爭不動產之所有權人，就系
      爭不動產無處分權，縱判命塗銷被告戊○○、丁○○間就
      系爭不動產以買賣為原因於91年3月22日所為之所有權移
      轉登記，原告亦無法達到其訴訟目的，故應認其就此部分
      之請求為欠缺權利保護要件，是以本件原告先位之訴，求
      為判命塗銷被告戊○○、丁○○間就系爭不動產以買賣為
      原因於91年3月22日所為之所有權移轉登記，為無理由，
      應予駁回。
  ２、又民法第244條所規定之撤銷權，則必須聲請法院撤銷之
      ，原告未聲明請求法院撤銷被告戊○○、丁○○間之買賣
      契約行為，而直接聲明請求「命被告戊○○將其與被告丁○○就坐落台南市○○區○○段地號983-2 及同段第1839
      建號（門牌：台南市○○區○○里○○鄰○○路○段400巷
      22號10樓）之不動產以買賣為原因於91年3月22日所為之
      所有權移轉登記塗銷」，亦屬無據。
  ３、本件被告之處分行為尚未經法院撤銷，原告依民法第179
      、215、242條之規定請求行使代位權，聲明：「被告戊○○應給付被告丁○○1,359,030元，及自94年10月25日起
      至清償日止，按年息百分之5計算之利息，並由原告代為
      受領。」，自屬無理由，應予駁回。
  ４、綜上所述，原告先位之訴請求命被告戊○○將其與被告丁○○就系爭不動產以買賣為原因於91年3月22日所為之所
      有權移轉登記塗銷，及被告戊○○應給付被告丁○○1,35
      9,030元，及自94年10月25日起至清償日止，按年息百分
      之5計算之利息，並由原告代為受領，為無理由，應予駁
      回。
（二）備位之訴部分：
  １、按民法第244條第1項之撤銷訴權，依同法第245條規定，
      自債權人知有撤銷原因時起，一年間不行使而消滅。該項
      法定期間為除斥期間，其時間經過時權利即告消滅。此項
      除斥期間有無經過，縱未經當事人主張或抗辯，法院亦應
      先為調查認定，以為判斷之依據，最高法院85年台上第19
      41號著有判例意旨可稽，本件原告於94年10月21日始知悉
      被告丁○○於91年3月22日將系爭不動產移轉登記為戊○○所有，已如前述（見兩造不爭執事項第3點），則原告
      於94年11月24日提起本件訴訟，並未遲誤前述一年法定除
      斥期間，當屬合法，合先敘明。
  ２、次按債權人依民法第244條規定，撤銷債務人所為之有償
      或無償行為，祇須具備下列之條件，(1)為債務人所為之法
      律行為(2)其法律行為有害於債權人(3)其法律行為係以財產
      權為目的(4)如為有償之法律行為，債務人於行為時，明知
      其行為有害於債權人，受益人於受益時，亦明知其事情，
      至於債務人之法律行為除有特別規定外，無論為債權行為
      抑為物權行為，均非所問，最高法院42年台上字第323號
      著有判例可稽。又按當事人主張有利於己之事實者，就其
      事實有舉證之責任，但法律別有規定，或依其情形顯失公
      平者，不在此限，民事訴訟法第277條定有明文，故應由
      原告先就被告丁○○出賣或贈與系爭不動產予被告戊○○
      之行為有害於債權之事實負舉證責任。
  ３、查被告戊○○原向慶豐銀行設定抵押之借款金額為3,120,
      000元，至89年11月2日被告戊○○將系爭不動產過戶予被
      告丁○○時之抵押債權額為3,113,444元，至91年3月22日
      被告丁○○將系爭不動產過戶予被告戊○○時之抵押債權
      額為2,999,610元，而系爭土地於91年3月22日之價值為46
      6,212元（即公告現值），系爭建物於91年3月22日之價值
      為514,500元（即課稅現值），已如前述（見兩造不爭執
      事項第4、6點），則被告丁○○於91年3月22日將系爭不
      動產過戶予被告戊○○時，系爭不動產之總價僅為980,71
      2元（計算式：466,212元＋514,500元＝980,712元），已
      不足清償其上之抵押債權額2,999,610元，遑論原告僅係
      普通債權人，是被告丁○○於91年3月22日將系爭不動產
      過戶予被告戊○○，尚難認有侵害原告之債權，原告僅以
      被告丁○○於91年3月22日所為贈與行為必有害及原告債
      權，惟迄今無法提出其他證據證明被告前揭所為確實有害
      於原告之債權，是原告所為主張，顯難採信。
  ４、綜上所述，原告並無法證明被告丁○○91年3月22日所為
      贈與行為有害於原告債權，從而其依民法第244條第1項之
      規定請求撤銷被告前揭贈與行為，並依民法第179、215、
      242條之規定請求行使代位權，聲明：「被告戊○○應給
      付被告丁○○1,359,030元，及自94年10月25日起至清償
      日止，按年息百分之5計算之利息，並由原告代為受領。
      」，自屬無理由，應予駁回。
（三）綜上所陳，原告先位及備位之訴均無理由，均應予駁回。
六、本件判決結果已明，兩造其餘之攻擊或防禦方法，經本院斟
    酌後，認為均與判決之結果不生影響，自無逐一詳予論駁之
    必要，併此敘明。
七、本件訴訟費用確定為14,464元（即原告於最後言詞辯論期日
    所確認訴之聲明之第一審裁判費），應由原告負擔。
八、結論：原告之訴為無理由，依民事訴訟法第78條、第87條第
    1項，判決如主文。
中　　華　　民　　國　　96　　年　　10　　月　　11　　日
                  民事第一庭    法　官　黃瑪玲
以上正本係照原本作成。
如對本判決上訴，須於判決送達後20日內向本院提出上訴狀。
中　　華　　民　　國　　96　　年　　10　　月　　11　　日
                                書記官　陳著振
